臺灣高等法院臺中分院刑事判決　　　　96年度上訴字第1793號
上　訴　人　臺灣臺中地方法院檢察署檢察官
上　訴　人
即　被　告　乙○○
　　　　　　　　　　　18號
選任辯護人　張仕融律師
被　　　告　戊○○
選任辯護人　呂勝賢律師
被　　　告　庚○○
選任辯護人　曾耀聰律師
被　　　告　丙○○
選任辯護人　盧永盛律師
上列上訴人因被告等人強盜等案件，不服臺灣臺中地方法院96年
度訴字第79號中華民國96年5月4日第一審判決（起訴案號：臺灣
臺中地方法院檢察署95年度偵字第6045號），提起上訴，本院判
決如下：
    主  文
原判決關於戊○○、丙○○，及乙○○所犯強制罪部分，均撤銷
。
戊○○共同犯強制罪，處有期徒刑陸月，如易科罰金，以銀元參
佰元即新台幣玖佰元折算壹日，減為有期徒刑參月，如易科罰金
，以銀元參佰元即新台幣玖佰元折算壹日；又犯恐嚇取財罪，未
遂，處有期徒刑伍月，如易科罰金，以銀元參佰元即新台幣玖佰
元折算壹日，減為有期徒刑貳月又拾伍日，如易科罰金，以銀元
參佰元即新台幣玖佰元折算壹日。應執行有期徒刑伍月，如易科
罰金，以銀元參佰元即新台幣玖佰元折算壹日。
乙○○共同犯強制罪，處有期徒刑參月，如易科罰金，以銀元參
佰元即新台幣玖佰元折算壹日，減為有期徒刑壹月又拾伍日，如
易科罰金，以銀元參佰元即新台幣玖佰元折算壹日。
丙○○幫助犯恐嚇取財罪，未遂，累犯，處有期徒刑參月，如易
科罰金，以銀元參佰元即新台幣玖佰元折算壹日，減為有期徒刑
壹月又拾伍日，如易科罰金，以銀元參佰元即新台幣玖佰元折算
壹日。
其餘上訴駁回（即庚○○及乙○○被訴恐嚇取財罪部分）。
    犯罪事實
一、戊○○於民國（下同）94年4、5月間，依跳蚤雜誌之廣告，
    撥打己○○所持用之0000000000號電話，向自稱「小陳」之
    己○○購買冒用他人名義申租之SIM卡3張及偽造之身分證、
    駕駛執照各1張，雙方談妥SIM卡3張及證件2張之價金分別為
    新台幣（下同）5千元及5萬元，並約定於同年5月某日晚上8
    時許，在台中市○○○路之OK便利超商對面車行前交易，屆
    期並由戊○○先行支付3萬元及偽造證件所需之照片2張予己○○，待交付證件時再支付餘款2萬5千元。嗣至約定日，因
    戊○○當晚適要載女友曾馨慧至音樂餐廳上班（上班時間為
    晚上8時30分)，即順道搭載女友前往上開約定地點與己○○
    見面，戊○○於交付3萬元及照片2張予己○○後，己○○即
    先行交付SIM卡3張，且言明待證件做好後再以電話聯絡，因
    戊○○趕著要載女友去上班，而未測試該3張SIM卡，事後經
    測試均無法通話，且己○○亦未再聯絡何時要交付證件，戊○○即撥打原先聯絡之電話亦無人接聽，戊○○不滿遭騙，
    事隔半個多月後，又於94年5月28日，以其持用之另1個門號
    撥打0000000000號電話給己○○，己○○接聽後，戊○○乃
    自稱是「小李」，要購買 SIM卡，並相約在台中市○○○路
    與環中路口附近之薑母鴨店前見面交易。嗣戊○○即以遭人
    騙錢要討回為由，邀乙○○及庚○○共同前往， 94年5月29
    日凌晨1時許（起訴書誤植為1時10分許），乙○○駕駛其母
    所有之BO－1092號自用小客車搭載戊○○及庚○○抵達上址
    後，見己○○駕駛其妻丁○○所有之6232－HT號自用小客車
    已在現場，庚○○及戊○○即停車在該處等候，由乙○○坐
    上己○○座車之副駕駛座，己○○隨即開車在附近繞行，並
    提供其所有之手機及欲販售之0000000000、0000000000號SI
    M卡供乙○○分別插卡測試，乙○○於同日凌晨1時08分39秒
    、1時11分34秒、1時13分53秒、1時20分6秒分別撥打庚○○
    持用之0000000000號電話測試可接聽後，即以在上開車輛上
    等候之友人也要購買為由，要求己○○將車開回原約定之地
    點後，戊○○隨即坐上己○○所駕駛之自用小客車左後座，
    庚○○則開車跟隨在後，當己○○駕車至台中市○○路○段8
    60巷內，戊○○即詢問己○○：是否認識伊等語，己○○答
    以：好像認識後，戊○○即以己○○欠錢，要其還錢為由，
    並與乙○○共同基於使人行無義務之事及妨害人行使權利之
    犯意聯絡，命令己○○交出皮包，而逼使己○○行無義務之
    事，其等見皮包內沒錢，即令己○○前往領錢歸還，己○○
    無奈，佯裝同意，當車子從巷道左轉出來時，即乘機熄火欲
    取下車鑰匙，並開啟車門下車逃逸，乙○○見狀即抓住己○○的手加以制止，戊○○亦從後面抓住己○○之衣領阻止其
    離去，以此強暴之方式妨礙己○○行動之自由，己○○乘機
    掙脫下車逃逸，戊○○及乙○○隨即下車追趕，跟隨在後不
    知情之庚○○亦下車查看，惟因己○○大喊「搶劫」，戊○○及乙○○即返回停車處，由戊○○將己○○的車開至台中
    市南屯區○○○街369號前停放，並取走鑰匙 ，乙○○及庚○○則開車跟隨在後，而於戊○○將車停好後一同趨車離去
    。
二、丁○○於同日獲悉其所有之自小客車遭戊○○開走，即主動
    撥打電話與戊○○聯絡，質問為何搶走車子，戊○○即以丁○○之夫「小陳」欠錢為由，恐嚇丁○○須付款 3萬元，否
    則要將車子解體，丁○○要求一手交錢一手交貨，並約定在
    台中市○○○路之潮港城餐廳門口見面，戊○○因未依約前
    往，即以0000000000號之電話聯絡丁○○，告知車鑰匙放置
    之地點，並要求丁○○先行匯款後，再告知車子停放處所，
    丁○○憤而表示要報警處理，並掛上電話，戊○○隨即再撥
    打電話詢問丁○○是否告知車子停放地點，即願意匯款，經
    丁○○應允後，戊○○隨即於94年5月29日8時37分許，以手
    機傳簡訊（內容為彰化銀行、000-00000000000000、戶頭丙○○)予丁○○，要丁○○將3萬元，匯至丙○○在彰化銀行
    中港分行所開設之上開帳戶，再撥打電話予丁○○詢問有無
    收到簡訊，並告知車子停放地點，惟丁○○依戊○○指示前
    往取車後，並未匯款至上開帳戶。
三、丙○○前於92年間，因竊盜、妨害兵役案件，經臺灣臺南地
    方法院分別以92年度營簡字第7號、92年度營簡字第474號判
    處有期徒刑4月、3月確定，嗣定應執行為有期徒刑 6月，93
    年 8月19日執行完畢。其仍不知悔改，雖可預見一般人收購
    金融機構帳戶之存摺、提款卡（含密碼）使用，常與財產犯
    罪密切相關，且取得他人存摺之目的在於不法收取他人受騙
    款項，藉以逃避員警之查緝之用，其因缺錢花用，透過報紙
    廣告得知真實姓名、年籍均不詳之成年男子欲收購他人之存
    摺使用，竟基於幫助他人犯罪之不確定故意（即收購帳戶者
    ，持之作為犯罪使用亦不違背其本意)，於91年11月7日，在
    台中市火車站前，將其於同年 11月4日在彰銀中港分行所開
    設之帳戶（帳號00000000000000000)存摺、提款卡（含密碼
    ），以3千元之代價出售予該不詳姓名者，嗣於94年5月29日
    8 時37分許，戊○○以上開言詞恐嚇丁○○後，隨即以簡訊
    指定丁○○將款項匯入丙○○所有之上開帳戶內，因丁○○
    未依指示匯款，而幫助恐嚇取財未遂。
四、案經臺中市警察局第四分局報請臺灣臺中地方法院檢察署檢
    察官偵查起訴。
    理  由
壹、證據能力部分：
一、按被告以外之人於偵查中向檢察官所為之陳述，除顯有不可
    信之情況者外，得為證據，刑事訴訟法第 159條之1第2項定
    有明文。是否「顯有不可信之情況」，係由法院依該偵查中
    陳述之外部情況以為判斷。查證人丁○○、己○○於檢察官
    偵訊中，經諭知證人具結之義務及偽證之處罰並命朗讀結文
    具結後，以證人之身分完整陳述事件之經過，檢察官就上開
    偵查訊問之實施，並無任何違反相關規定之瑕疵，本院審酌
    上開證人斯時距離案發時間較近，記憶較深刻清晰，且被告
    及選任辯護人亦未爭執渠等2人偵訊之證據能力，是渠等2人
    於偵訊時所為之證詞，並無「顯有不可信之情況」，應認具
    有證據能力。
二、次按當事人、代理人或辯護人於法院調查證據時，對被告以
    外之人於審判外之陳述，未於言詞辯論終結前聲明異議，視
    為同意以被告以外之人於審判外之陳述作為證據，法院審酌
    該言詞陳述作成時之情況，認為適當者，亦得為證據，刑事
    訴訟法第 159條之5第2項定有明文。查，己○○、丁○○之
    警詢筆錄（除渠等 2人於警詢指稱：被告戊○○有提及若不
    匯錢，就要將車子解體等語外），被告及其選任辯護人於本
    案辯論終結前均未爭執無證據能力，且渠等之警詢筆錄又查
    無不法取供之情形，況渠等 2人於原審又到庭為證，並經公
    訴人及選任辯護人為交互詰問，已足以保障被告之防禦權，
    依刑事訴訟法第159條之5第2項之規定，渠等2人之警詢筆錄
    自有證據能力。
三、至被告戊○○之選任辯護人雖以：證人丁○○於原審證稱被
    告戊○○只有要其匯款給他，並沒有說恐嚇的話，足見證人
    丁○○於警詢稱被告戊○○有提及若不匯錢，就要將車子解
    體，並無具有較可信之特別情況，應無證據能力等語，為被
    告辯護。然查，證人丁○○於原審雖證稱：被告戊○○只有
    要伊匯錢給他，並沒有說恐嚇的話等語（見原審卷第94頁）
    ，然當檢察官詰問證人丁○○：「妳之前在警局說對方只要
    錢不要車，如果不給錢，他會把車解體？」，證人丁○○則
    稱：「我忘了」，嗣審判長再度訊問證人丁○○：「妳在警
    詢中有說過對方打電話來說如果不給錢，就要將車子解體，
    是否屬實？」，證人丁○○則稱：「筆錄有記載，就是有」
    （見原審卷第95、96頁），足徵證人丁○○於96年3月9日原
    審審理時就本案經過所為之證述，有部分之情節顯已因時間
    之過往而忘記，而證人丁○○於警詢時所為上開陳述，經查
    並無不法取供之情形，且製作警詢筆錄當時（即 94年5月30
    日），距離案發時間（即94年5月29日）僅隔1日，記憶最為
    深刻，證人丁○○就被告戊○○當時有無提及若不匯錢，要
    將車子解體等語，於原審及警詢所供雖有不同，然因其警詢
    就事件之發生印象最為清晰，自較其事隔1年9月於原審所證
    ，具有較可信之特別情況，且為證明被告戊○○犯罪事實存
    否所必要，依刑事訴訟法第159條之2之規定，證人丁○○於
    警詢此部分所證，亦有證據能力。
貳、實體部分：
一、訊據被告戊○○、乙○○固坦承於94年5月29日凌晨1時許，
    因欲購買SIM卡，而在上開地點 ，與告訴人己○○見面及己○○嗣後棄車逃逸之事實不諱，惟均矢口否認有何犯行，被
    告戊○○辯稱：伊於94年4、5月間，曾向己○○購買 SIM卡
    及偽造之身分證、駕駛執照，遭己○○詐騙，當天伊再找己○○購買 SIM卡，係要取回遭詐騙的金錢，因己○○說身上
    沒有那麼多錢，才主動表示要領錢返還，然其卻突然持車上
    的電擊棒攻擊伊與乙○○，但並沒有電擊到伊等，乙○○即
    抓住己○○的手，己○○隨即掙脫並下車逃逸，伊等在現場
    等候約半小時，見己○○未回，才將他的車開去停好，之後
    己○○的妻子即丁○○來電要求還車，伊才告知受其夫詐騙
    3萬元，須匯款3萬元至丙○○之帳戶才還車，伊並未告知如
    不匯款要將車子解體，因伊向綽號「忠哥」買偽造證件要付
    3 萬元，「忠哥」要伊將款項匯入丙○○之帳戶，伊才叫丁○○直接將錢匯入該帳戶云云；被告乙○○則以：該支電擊
    棒是己○○放在車上的，因己○○拿電擊棒要電擊伊，伊才
    本能反應抓己○○的手，己○○立即開門下車逃逸，伊係受
    戊○○之託，一同前去討回被騙的錢云云。被告丙○○固坦
    承於上開時、地，將其所有彰銀中港分行之帳戶存摺、提款
    卡（含密碼），以 3千元之代價售予他人，惟矢口否認有何
    犯行，辯稱：伊因缺錢才出售帳戶，當時有問對方，對方表
    示是六合彩組頭要用的云云。
二、惟查：
  (一)94年 4月20日出刊之跳蚤雜誌上確有刊登「各式手機、中古
    手機買賣；各家電信易付卡門號 小陳 0000000000」之廣告
    ，有該期跳蚤雜誌影本在卷可稽（見審卷第107、108頁），
    且證人己○○於原審亦證稱：伊於94年3、4月間，有在跳蚤
    雜誌上刊登販售手機、門號之廣告，並刊登0000000000號為
    聯絡之電話等語在卷（見原審卷第83、84頁），而證人曾馨
    慧於原審亦證稱：被告戊○○於 94年4、5月間晚上8時許，
    確曾在台中市○○○路OK便利超商對面之車行前與己○○交
    易，當時伊坐於車內副駕駛座上，戊○○及己○○則站在伊
    右前方交易，並由戊○○交付 3萬元現金，當時交易處所之
    車行尚在營業中，己○○當時係先抵達交易處所，伊有看到
    己○○之面貌，事後聽戊○○說是買電話卡（即SIM卡)，且
    未收到已付訂金之東西等語（見原審卷第130至135頁），參
    以證人己○○於原審證稱：當時乙○○先上伊的車子，先看
    伊的 SIM卡，嗣後戊○○才坐上伊的車子，戊○○隨即問伊
    是否認識他，伊回稱好像認識，戊○○說伊欠他錢，還說伊
    把他「裝肖」（台語發音）等語（見原審卷第84頁），足見
    被告戊○○上開所供及證人曾馨慧證述之交易情節確屬相符
    ，否則己○○若與被告戊○○素未謀面，己○○又何來「似
    曾相識」被告戊○○，被告戊○○又豈會一見面即指責己○○「裝肖」。是被告戊○○於本案發生前，確曾與己○○因
    交易SIM卡及偽造之證件而生糾紛之事實，堪以認定。
  (二)被告戊○○、乙○○係以購買門號為由，而駕車前往上開約
    定地點與己○○見面，由被告乙○○先坐上己○○所駕駛之
    車子，己○○並取出3張SIM卡供被告乙○○當場測試，被告
    乙○○測試可接聽無誤後，隨即表示還有一位朋友也要購買
    SIM 卡，嗣己○○又讓被告戊○○上車，被告戊○○上車後
    ，即要求己○○還錢，己○○覺得不對勁，先把其錢包交給
    被告乙○○，被告乙○○、戊○○見皮包內沒有錢，就說要
    去領錢，己○○害怕遭到不測，佯予同意，並於車輛左轉出
    巷道後，即打開車門，被告戊○○隨即從後面抓住告訴人己○○之衣領，被告乙○○即抓住己○○，己○○掙脫後，隨
    即棄車逃逸等情，業據告訴人己○○於警詢及原審證述屬實
    （見警卷(一)第9頁，原審卷第84、88、89、92頁)，並有被告
    庚○○所持有之0000000000號行動電話與己○○所持有供被
    告乙○○測試之0000000000、0000000000號行動電話之通聯
    紀錄在卷可憑（見警卷(一)第93頁）。而被告戊○○坐上己○○所駕駛的車子後，有抓己○○之肩膀，被告乙○○則抓住
    己○○之手，要求告訴人己○○還錢，被告戊○○並取下己○○之車鑰匙，己○○即開車門逃跑，被告戊○○見己○○
    逃離現場後，則將其車子開至他處等情，亦據被告乙○○於
    偵訊時結證明確（見偵字第6045號卷第18頁），衡情被告戊○○及乙○○如未迫使己○○交出皮包還錢，並前往提款，
    己○○豈可能無故交出錢包並棄車逃逸。又被告戊○○、乙○○見己○○逃離現場後，竟將其車開至他處藏放，被告戊○○、乙○○顯有以上開強暴之手段，妨害證人己○○自由
    行動及支配車輛之權利，並迫使己○○交出皮包及要求其前
    往提款，而使人行無義務之事之犯意聯絡及行為分擔至明。
  (三)又該部6232－HT號自小客車係丁○○所有，此有車籍作業資
    料詳細在卷可查（見警卷(一)第186頁)，被告戊○○以如不匯
    款，就要將車子解體為由，脅迫告訴人丁○○須匯款至其指
    定之丙○○所有之上開帳戶，嗣丁○○並未匯款等情，亦經
    證人丁○○於警詢、偵查及原審證述明確（見警卷(一)第23頁
    ，偵字第6045號卷第59頁，原審卷第93、94頁。至證人丁○○於原審證稱：當時被告戊○○並沒有講恐嚇的話云云，應
    係記憶有誤所致，此部分應以其於警詢所述為可採，詳如前
    述），並有丁○○所使用之0000000000號行動電話與被告戊○○所使用之0000000000號行動電話之通聯紀錄在卷可憑（
    見警卷(一)第65、66頁）。而丁○○所有之該部自小客車係國
    瑞廠牌、91年份出廠、汽缸容量為1794CC，於案發當時僅出
    廠 4年，應仍具有相當價值（依證人己○○於原審所證，該
    車於案發當時尚有30至40萬元之價值），此有上開車籍資料
    作業詳細表附卷可查，而媒體經常報導歹徒擄車勒贖之新聞
    ，被告戊○○明知對丁○○並無債權關係存在，竟對其恫稱
    ：若不匯款 3萬元，即要將車體等語，以該車當時之價值，
    衡諸經驗法則，應足以使丁○○擔心該車遭解體，而心生畏
    怖之情甚明，被告戊○○此部分之行為，應構成恐嚇取財未
    遂罪。
  (四)按一般人至金融機構之銀行、郵局等開戶，極為方便容易且
    迅速，若有使用金融存款帳戶之必要，自以使用其本人或可
    信賴之親友申請之帳戶，最為便利安全，苟非意圖以他人帳
    戶從事不法用途，並藉以逃避查緝，自無另行支付代價使用
    他人帳戶之理。被告丙○○係國中畢業，業據其於警詢供明
    在卷（見警卷(二)第1頁)，且已成年，依一般人通常之知識、
    經驗，均應知悉任意提供自己帳戶予無信賴關係之他人使用
    ，易使他人藉該帳戶取得不法犯罪所得，並進而隱匿帳戶內
    資金之實際取得人之身分，被告丙○○對此自難諉為不知。
    況且，近來利用他人帳戶作為犯罪所得出入帳戶之犯罪類型
    層出不窮，並經媒體廣為披露，被告丙○○對此當無不知之
    理。其因缺錢花用而交付上開存摺、提款卡（含密碼）等物
    ，以獲取金錢，則被告丙○○對於所提供之上開帳戶存摺及
    提款卡（含密碼），將遭人作為恐嚇取財所得財物匯入及提
    領之工具使用，應可預見，竟為貪圖 3千元而提供其帳戶，
    顯見其對於他人將使用其帳戶作為供不法犯罪所得之匯款帳
    戶，應有預見之可能，其有幫助恐財之不確定故意甚明，此
    外並有彰化商業銀行中港分行 94年6月21日彰中港字第1189
    號函暨所附被告丙○○開戶資料在卷可佐（見聲搜字第 971
    號卷第28、29頁）。被告丙○○幫助恐嚇取財未遂之犯行，
    亦堪認定
  (五)至證人己○○雖於原審證稱：該門號0000000000號，係伊於
    94年3、4月間向「小陳」購買，並承作原先「小陳」從事販
    賣手機、門號之工作，伊並未與被告戊○○交易過等語，惟
    查，被告戊○○確有於94年3、4月間，向己○○購買以他人
    名義所申請之SIM卡3張及偽造之證件等情，已詳如前述，而
    己○○就其曾於94年3、4月間，向「小陳」購得上開門號，
    並接替「小陳」承作販賣手機及門號之工作一節，亦未提供
    任何證據以供本院調查，己○○此部分所辯自不足採信，被
    告戊○○所稱之「小陳」應即係己○○本人無誤。又檢察官
    雖於96年4月20日原審當庭提出上開交易處所之照片2紙附卷
    ，並以現場並無燈光照明，而認證人曾馨慧證稱有看清交易
    對方確為己○○之證言不實。然查，本案係發生於94年5月2
    9日，而據檢察官於原審陳稱：伊係於96年4月19日晚上10時
    前（嗣於其上訴狀中即稱係當日晚上8時55分及58分)拍攝上
    開照片（見原審卷第148頁)，檢察官拍攝上開照片，距離案
    發時已相隔 1年10月，是否能據上開照片以還原案發時之現
    場情況，已有可疑，況被告戊○○與己○○交易之時間係晚
    上8時許，渠等交易時該處所在之車行 ，應尚在營業中（證
    人曾慧馨於原審亦證稱當時該車行尚在營業中），然檢察官
    拍攝上開照片時，該車行已關燈休息中，自難以上開照片作
    為不利於被告之認定。另告訴人己○○於原審96年3月9日審
    理時雖另證稱：當時被告乙○○有拿電擊棒打伊等語（見原
    審卷第84頁)。惟查，己○○於94年5月29日警詢時僅指稱：
    「小李」（按即被告乙○○)說，伊只有2千多元嗎？並拿出
    電擊棒叫伊配合等語（見警卷(一)第9頁)，並未提及被告乙○○有拿電擊棒毆打己○○，況被告乙○○若確有以電擊棒毆
    打己○○，以己○○於案發後隨即知道前往警局報案，若其
    確有遭人毆打，為何未前往就醫，以保存證據，己○○此部
    分所供前後不一，且無其他證據足以佐證，尚難認被告乙○○當天有持電擊棒毆打告訴人己○○，併此敘明。
  (六)被告戊○○、乙○○、丙○○上開所辯，要屬事後卸責之詞
    ，本案事證已臻明確，渠等之犯行均堪認定。
三、查被告行為後，刑法部分修正條文業於95年7月1日施行，有
    關本案新舊法比較適用如下：
  (一)刑法第41條第1項前段，於修正前原規定「犯最重本刑為5年
    以下有期徒刑以下之刑之罪，而受 6個月以下有期徒刑或拘
    役之宣告，因身體、教育、職業、家庭之關係或其他正當事
    由，執行顯有困難者，得以銀元300元（即新台幣900元）折
    算1日，易科罰金」，而修正公布施行後刑法第41條第1項前
    段則規定：「犯最重本刑為 5年以下有期徒刑以下之刑之罪
    ，而受 6個月以下有期徒刑或拘役之宣告，得以新台幣1000
    元、2000元、3000元折算 1日，易科罰金」，比較新舊法規
    定，以修正公布施行前之易科罰金折算標準較有利於行為人
    。
  (二)刑法第33條第5款關於罰金刑之規定，由「罰金：銀元1元以
    上」，修正為「罰金：新臺幣1000元以上，以百元計算之」
    ，本案關於罰金刑部分，經比較新、舊法結果，應適用被告
    行為時法即修正前刑法第 33條第5款之規定較有利於行為人
    。
  (三)刑法第 51條第5款原規定「宣告多數有期徒刑者，於各刑中
    之最長期以上，各刑合併之刑期以下，定其刑期。但不得逾
    20年」，修正後刑法第 51條第5款則改為「宣告多數有期徒
    刑者，於各刑中之最長期以上，各刑合併之刑期以下，定其
    刑期。但不得逾30年」，比較修正前、後合併定有期徒刑執
    行刑之標準，以修正前之規定較有利於行為人，應適用行為
    時法即修正前刑法第51條第5款規定，定其應執行之刑。
  (四)修正前刑法第28條原規定：「二人以上共同實施犯罪之行為
    者，皆為正犯」之規定，修正為「二人以上共同實行犯罪之
    行為者，皆為正犯」，修正後共同正犯之範圍限於共同實行
    犯罪者，且此項修正僅在確定「實行」概念下之共同參與行
    為，本案有關被告等人之刑罰，並未依共同正犯之修正而有
    變更，應適用修正後之規定。
  (五)修正前刑法第47條關於累犯之規定，業已修正，惟本件被告
    丙○○不論依修正前之刑法第47條，或修正後刑法第47條第
    1項之規定，均構成累犯，且均應加重其刑 ，對被告丙○○
    而言，並無有利或不利之情形，自不生比較之問提，亦應適
    用新法之規定。
  (六)刑法第25條未遂犯之規定，於95年7月1日雖亦有修正，然僅
    係文字部分之修正，應直接適用修正後之規定。
  (七)刑法修正施行前，所規定之罰金係以「銀元」為計算單位，
    惟95年6月14日所增訂 ，並自同年7月1日施行之刑法施行法
    第1條之1則改以「新臺幣」為計算之單位，核此僅係計算「
    單位」之修正，無關刑罰之變更，自應直接適用刑法施行法
    第1條之1之規定，就罰金部分改以「新臺幣」為計算單位。
    以上合先敘明。
五、核被告等人所為：
  (一)被告戊○○、乙○○就己○○部分所為，係犯刑法第 304條
    第 1項之強制罪，渠等彼此間有犯意之聯絡及行為之分擔，
    應論以為共同正犯。又被告戊○○、乙○○於車上迫使己○○交出皮包並要求其前往提款，且於己○○棄車逃逸後，將
    其車開至他處藏放，係於密接之時、地接續為之，應依接續
    犯之法理論以一罪。
  (二)被告戊○○就丁○○部分所為，係犯刑法第346條第3項、第
    1 項之恐嚇取財未遂罪，被告戊○○此部分所為，係屬未遂
    犯，應依刑法第 25條第2項之規定減輕其刑。被告戊○○所
    犯上開兩罪，犯意各別，罪名互殊，應分論併罰。
  (三)被告丙○○提供其上開帳戶供被告戊○○作為犯恐嚇取財罪
    之用，被告丙○○所為僅係恐嚇取財罪構成要件以外之行為
    ，核其所為，係犯刑法第30條第1項、第346條第3項、第1項
    之幫助恐嚇取財未遂罪，被告丙○○僅係幫助犯，且又屬未
    遂階段，應依刑法30條第2項、第25條第2項之規定遞減輕其
    刑。被告丙○○前於92年間，分別因竊盜、妨害兵役案件，
    經臺灣臺南地方法院分別以 92年度營簡字第7號、92年度營
    簡字第 474號判處有期徒刑4月、3月確定，嗣定應執行為有
    期徒刑6月，93年8月19日執行完畢，有臺灣高等法院被告前
    案紀錄表在卷可憑，其於有期徒刑執行完畢後， 5年內故意
    再犯有期徒刑以上刑之本罪，為累犯，應依法加重其刑，並
    與上開減輕部分，依法先加重其刑後減輕之。
  (四)被告戊○○、乙○○係因告訴人己○○與被告戊○○有債務
    糾紛，而為上述犯行，業經本院認定如上，況被告戊○○、
    乙○○等人若有強盜己○○財物之犯行，於誘騙己○○至現
    場時，被告兩人自可一起進入己○○之車內，而強盜其財物
    ，又何庸大費周章，由被告乙○○先進入車內，待測試 SIM
    卡可接聽無誤後，再由被告戊○○進入車內，足見被告兩人
    主觀上未有何不法所有之意圖，核與加重強盜罪之構成要件
    不符，公訴人認被告戊○○、乙○○就己○○之部分所為，
    係犯加重強盜罪嫌，容有誤會，惟此與起訴之社會基本事實
    同一，本院自應變更起訴法條為刑法第304條第1項之強制罪
    。又告訴人己○○於案發時攜帶之易付卡 5張事後均已賣出
    ，且車上之諾基亞 3120型手機、皮包（內有證件及200元舊
    鈔）均在其事後取回之該車駕駛座下方找到等情，業經己○○於警詢陳述甚詳（見他字第1196號卷第9、10頁)。己○○
    雖指述被告戊○○、乙○○尚取走其置於車內之廠牌 VK520
    型手機 1支、本票、手提包、現金2400元，然此部分除己○○之指訴外，並無其他證據足資證明，尚難單憑人己○○片
    面之指訴，遽為不利被告等人之認定，公訴人認被告等人亦
    有取走己○○所有之上開物品，容有誤會，附此敘明。
參、無罪部分
一、公訴意旨略以：被告庚○○與被告戊○○、乙○○共同基於
    意圖為自己不法所有之強盜犯意聯絡，於94年5月29日凌晨1
    時10分許，以購買手機及易付卡為由，約己○○至台中市○○○路與環中路口附近之薑母鴨店前見面，己○○駕駛6232
    －HT號車子前來後，被告戊○○、乙○○坐上己○○駕駛之
    車子，被告庚○○跟隨在後，己○○駕車行駛至台中市○○
    路 ○段860巷6號該巷內，被告乙○○及戊○○在車內各自抓
    住己○○的手部及肩膀，並由被告乙○○持原放在己○○車
    內而客觀上足供兇器使用之電擊棒電擊己○○，命己○○交
    出現金並陪同至提款機領款，至使己○○不能抗拒，取走該
    車鑰匙及其所有之手機、本票、手提包、現金2400元，己○○乃乘隙開車門棄車逃逸，被告庚○○見狀立即下車圍堵己○○，己○○遂朝反方向逃逸。嗣被告戊○○即駕駛6232-H
    T號車子至台中市南屯區○○○街369號前停放，被告乙○○
    則駕車搭載被告庚○○跟隨在後，並搭載被告戊○○離開。
    又被告乙○○、庚○○與被告戊○○另行基於恐嚇取財之犯
    意聯絡，由被告戊○○撥打電話與己○○之妻即丁○○聯繫
    ，向丁○○恫稱須匯款 3萬元，否則要將車子解體，並以手
    機傳簡訊要求將款項匯入被告丙○○之帳戶，而事後丁○○
    並未匯款，因認被告庚○○亦涉犯加重強盜罪嫌；被告庚○○、乙○○另涉犯恐嚇取財未遂罪嫌。
二、按犯罪事實應依證據認定之，無證據不得認定犯罪事實；不
    能證明被告犯罪者，應諭知無罪之判決，刑事訴訟法第 154
    條第2項、第 301條第1項前段分別定有明文。又事實之認定
    ，應憑證據，如未能發現相當證據，或證據不足以證明，自
    不能以推測或擬制之方法，為裁判基礎（最高法院40年台上
    字第86號判例意旨參照）。且認定犯罪事實所憑之證據，雖
    不以直接證據為限，間接證據亦包括在內；然而無論直接或
    間接證據，其為訴訟上之證明，須於通常一般之人均不致有
    所懷疑，而得確信其為真實之程度者，始得據為有罪之認定
    ，若其關於被告是否犯罪之證明未達此程度，而有合理性之
    懷疑存在時，致使無形成有罪之確信，依罪證有疑，利於被
    告之證據法則，即不得遽為不利被告之認定（最高法院76年
    台上字第4986號判例意旨參照）。
三、訊據被告庚○○、乙○○均堅決否認有何上開犯行，被告庚○○辯稱：因被告戊○○表示遭人騙錢，才一同前往，當被
    告戊○○及乙○○坐上己○○所駕駛之車後，伊駕駛被告乙○○的車子跟在後面，至台中市○○路 ○段860巷6號該巷後
    ，過沒多久，看到己○○從車子出來，伊沒有追也沒堵住己○○之去路 。而因被告乙○○在車上以己○○交付之SIM卡
    ，撥打伊持用之0000000000作測試，伊持用之該門號才與00
    00000000有通聯紀錄，並非強取己○○之手機之後再聯絡的
    ，事後係戊○○自行決定將己○○的車開走，伊也不知戊○○有要求丁○○匯款之事等語；被告乙○○辯稱：戊○○將
    己○○之車開去他處停好後，伊即開車載被告戊○○、庚○○回家，不知事後發生何事等語。本案公訴人認被告庚○○
    、乙○○涉犯上開犯嫌，無非以證人己○○、丁○○之證述
    ，被告乙○○、庚○○於偵訊之證述，及手機序號為000000
    000000000及0000000000等號之通聯紀錄等 ，資為論罪依據
    。惟查：
  (一)被告戊○○與己○○確因交易而有債務糾紛，已詳如上述，
    難認被告庚○○陪同被告戊○○前往討債，有何不法所有之
    意圖，自無成立加重強盜罪之可能，合先敘明。
  (二)己○○駕車前往上開約定地點時，只有被告乙○○及戊○○
    先後上車，被告庚○○並未隨同上車，且被告庚○○於被告
    戊○○上車後，僅開車跟在己○○所駕駛的車子後面，而己○○開車門下車時，被告庚○○雖有下車，但只跑了 2步就
    停下，並未繼續追己○○，被告庚○○應是下車了解發生何
    事，被告乙○○上車後，己○○有拿電話卡2至4張供其測試
    ，也有提供手機讓其插卡測試，測試時有撥通電話，但不知
    是打給何人等情，業經人己○○於原審證述甚詳（見原審卷
    第84至88頁）。而被告乙○○於己○○之車上，有以己○○
    提供之手機及門號 0000000000、0000000000號之SIM卡，撥
    打被告庚○○持用之0000000000號行動電話測試一節，亦經
    被告乙○○供述甚詳，核與己○○證述之情節相符，復有上
    開通聯紀錄在卷可參，則被告庚○○與己○○所有之手機、
    及上開 SIM卡有通聯之紀錄，係被告乙○○、戊○○為試測
    己○○販售之 SIM卡能否使用，經己○○同意交付後所為之
    事實，足堪認定。公訴人以己○○所有之手機於 94年5月29
    日淩晨 1時11時17秒，曾經被告戊○○以其向案外人鄭協儒
    購買之門號0000000000之SIM卡插入使用，及於同日1時12分
    17秒插入證人己○○持用之門號 0000000000之SIM卡使用，
    而門號0000000000之SIM卡，於同日 1時13分53秒至1時14分
    30秒亦有與門號 0000000000之SIM卡聯絡之紀錄，即認係己○○手機遭被告戊○○取走後，作為與被告庚○○聯絡之用
    ，而以上開通聯紀錄作為不利被告庚○○之認定，容有未洽
    。又被告乙○○、戊○○坐進己○○所駕駛之上開車輛時，
    身上均未攜帶任何東西等情，亦據己○○於偵查中結證屬實
    （見偵字第6045號卷第59頁），而被告戊○○係以己○○欠
    其錢為由，邀約被告乙○○一同前往現場，被告庚○○則係
    被告戊○○要求乙○○順道開車前去搭載，而一道前往現場
    一節，亦據被告乙○○於警詢證述在卷（見警卷(一)第6頁)，
    足見被告戊○○、乙○○及庚○○等人事前並無策劃以何不
    法之手段，向己○○取回遭詐騙之款項，且被告戊○○、乙○○於行為當時又未攜帶任何器物，而被告庚○○當時亦僅
    係駕車跟隨在後，並無從知悉被告戊○○等人與己○○於車
    內曾發生何事，故不能單憑被告庚○○同意與被告戊○○一
    同前往現場取回被告戊○○遭詐騙之金錢，及曾駕車跟隨己○○之上開自小客車，即認定被告庚○○就被告戊○○、乙○○所犯之上開強制罪，有何犯意聯絡及行為分擔。
  (三)至證人即被告乙○○於偵查中雖曾證稱：己○○當時開車門
    往車後方向逃跑時，庚○○開車在伊後面，庚○○下車要堵
    住己○○，己○○看到庚○○，又往伊方向逃跑等語（見偵
    字第6045號卷第20頁）。然查，被告庚○○與被告戊○○、
    乙○○當時既非同坐一車，被告乙○○豈可能知悉被告庚○○當時下車之目的為何，況依己○○上開所證，當時其係乘
    機突然跑下車，在此急迫之情形下，被告乙○○、戊○○亦
    來不及打電話聯絡被告庚○○下車圍堵，是被告乙○○此部
    分所證，應係其猜測之詞，不足作為不利於被告庚○○之認
    定。
  (四)又丁○○係撥打被告戊○○持用之0000000000號行動電話聯
    絡還車事宜，被告戊○○亦以該門號傳簡訊告知丁○○匯款
    之帳戶等情，業經證人丁○○證述明確，復有門號00000000
    00之通聯紀錄在卷可稽，則匯款交車事宜均係由被告戊○○
    與丁○○連絡，堪以認定，此外又查無其他證據足以證明被
    告庚○○、乙○○有參與被告戊○○恐嚇取財之犯行，被告
    庚○○、乙○○辯稱此部分與渠等無關等語，尚堪採信。
  (四)按刑事訴訟法第161條第1項之規定，檢察官就被告犯罪事實
    應負舉證責任，並指出證明之方法，對於其所訴之被告犯罪
    事實，應負提出證據及說服之實質舉證責任，倘所提出之證
    據不足為被告有罪之積極證明，或其闡明之證明方法無從說
    服法官以形成被告有罪之心證，基於無罪推定之原則，自應
    為被告無罪之諭知。被告庚○○就被告乙○○、戊○○對己○○所為之犯行，及被告庚○○、乙○○就被告戊○○對丁○○所為之犯行，有無犯意之聯絡及行為之分擔，既存有合
    理懷疑，致本院無法形成有罪之確切心證，而公訴人又未提
    出其他積極之證據足以證明被告庚○○、乙○○涉有此部分
    之犯行，被告庚○○、乙○○此部分之犯罪，尚屬不能證明
    ，應為渠等無罪之諭知。
肆、原審以被告庚○○及乙○○涉犯恐嚇取財未遂部分，以渠等
    兩人犯罪不能證明，因而諭知渠等無罪之判決，核無違誤，
    檢察官於本院並未提出其他積極之證據，猶認被告庚○○涉
    犯強盜及恐嚇取財未遂罪，被告乙○○涉犯恐嚇取財未遂罪
    嫌等語，指摘原判決不當，為無理由，檢察官此部分之上訴
    應予駁回。至原審以被告戊○○、乙○○就己○○部分，被
    告戊○○就丁○○，暨被告丙○○販賣帳戶存摺部分，以渠
    等罪證明確，予以論罪科刑，固非無見。惟：(一)被告戊○○
    就己○○部分，係犯刑法第304條第1項之強制罪；就丁○○
    部分，係犯刑法第 346條第3項、第1項之恐嚇取財罪，且所
    犯上開兩罪，犯意各別，行為互殊，應予分論併罰，已詳如
    上述。原判決雖認被告戊○○係因與己○○有債務糾紛，方
    脅迫丁○○匯款，是其主觀上應無不法所有之意圖，應不構
    成恐嚇取財罪。惟按恐嚇取財雖多以揭人隱私或檢舉他人犯
    罪，恐嚇他人使其交付財務，作為不予揭發或不予檢舉之交
    換條件居多，惟其性質不以違法行為為限，縱屬合法之行為
    ，或實在之事實，如用以恐嚇他人，亦可構成恐嚇取財罪。
    查，被告戊○○係與己○○有債務糾紛，本與丁○○無關，
    而上開6232－HT號自小客車係丁○○所有，已如前述，被告
    戊○○明知與丁○○並無債權關係，竟以此脅迫丁○○匯款
    ，主觀上難認無不法所有之意圖；縱被告戊○○誤認該部自
    小客車係己○○所有，然其不尋正常途逕解決糾紛，竟以「
    如不匯款，即將車解體」之手法恫嚇丁○○，揆諸上開說明
    ，被告戊○○之行為，亦應構成恐嚇取財罪。原判決認被告
    戊○○就丁○○部分，亦係構成刑法第304條第1項之強制罪
    ，即有未洽；(二)被告丙○○應構成幫助恐嚇取財未遂罪，原
    審誤為幫助強制未遂罪，亦有未洽；(三)被告戊○○、乙○○
    及丙○○等人犯罪時間，均在 96年4月24日以前，原審未及
    依中華民國 96年罪犯減刑條例之規定減輕其刑，亦有未當。
    被告乙○○上訴意旨猶執前詞指摘原判決不當，為無理由；
    公訴人上訴意旨略以：檢察官於原審所提出之照片，拍攝時
    間係當日晚上8時55分及58分 ，依照片中所示該車行門口並
    無路燈，晚上視線不良，故證人曾慧馨證稱有見到被告戊○○與己○○交易之情形，實與一般經驗法則有違，又己○○
    已證稱與被告戊○○之前並無買賣關係，亦無金錢糾紛，縱
    被告戊○○主觀上誤認與己○○有糾紛，在己○○否認曾與
    其有過交易時，即應存疑，並加以求證、釐清，然依證人即
    被告乙○○所述當時己○○有說要找出該「小陳」之人，被
    告戊○○竟仍令己○○交出財物，並要求廖繼前往提領現金
    ，故被告等人確有不法所有之意圖甚明等語，指摘原判決不
    當。然查，被告戊○○、乙○○就己○○部分，應係觸犯強
    制罪，而無不法所有之意圖，已詳如前述，是檢察官此部分
    之上訴自無理由；至檢察官上訴意旨另以：被告戊○○就丁○○所為，應係犯刑法第346條第3項 、第1項之恐嚇取財罪
    ；被告丙○○所為，應係犯刑法第 30條第1項、第346條第3
    項、第 1項之幫助恐嚇取財罪等語，指摘原判決此部分不當
    ，即有理由，且原判決又有上開可議之處，自應由本院將原
    判決此部分撤銷改判。爰審酌被告戊○○、乙○○僅因債務
    糾紛，不思圖合法途徑實現債權，被告戊○○居於主導之地
    位；被告丙○○僅因缺錢，而提供帳戶予他人使用，助長犯
    罪，及渠等犯罪之手段、所生之危害暨犯後否認犯行，態度
    不佳等一切情狀，分別量處如主文所示之刑，並依修正前刑
    法第 41條第1項前段之規定，諭知易科罰金之折算標準。又
    被告戊○○、乙○○及丙○○上開犯罪之時間在 96年4月24
    日以前 ，合於中華民國96年罪犯減刑條例第2條第1項第3款
    、第 3條第1項第15款之規定，應就所宣告之刑，減其刑期2
    分之 1，並就被告戊○○所減得之刑，依修正前刑法第51條
    第5款、第41條第1項前段，定其應執行刑及諭知易科罰金之
    折算標準。
據上論結，應依刑事訴訟法第368條、第369條第1項前段、第364
條、第300條、第 299條第1項前段，刑法第2條第1項、第28條、
第30條第1項、第2項、第 304條第1項、第47條第1項，修正前刑
法第41條第1項前段、第51條第5款 ，刑法施行法第1條之1第1項
、第2項前段，修正前罰金罰鍰提高標準條例第2條，中華民國96
年罪犯減刑條例第2條第1項第3款、第3條第1項第15款、第7條、
第9條，判決如主文。
本案經檢察官甲○○到庭執行職務。
中　　華　　民　　國　　96　　年　　9 　　月　　21　　日
            刑事第十庭    審判長法　官　林　照　明
                                法　官　林　欽　章
                                法　官　蔡  名  曜
上列正本證明與原本無異。
如不服本判決應於收受送達後十日內向本院提出上訴書狀，其未
敘述上訴之理由者並得於提起上訴後十日內向本院補提理由書（
均須按他造當事人之人數附繕本）。
                                書記官　劉　恒  宏
中　　華　　民　　國　　96　　年　　9 　　月　　27　　日
附錄論罪科刑法條
刑法第339條第1項
意圖為自己或第3人不法之所有，以詐術使人將本人或第3人之物
交付者，處五年以下有期徒刑、拘役或科或併科1000元以下罰金
。
